【裁判字號】    89,訴,141
【裁判日期】    891229
【裁判案由】    確認抵押債權不存在
【裁判全文】
臺灣嘉義地方法院民事判決  八十九年度訴字第一四一號
    原      告  甲○○
    訴訟代理人  嚴庚辰律師
                王正宏律師
                戊○○律師
    被      告  嘉義縣竹崎鄉農會  設嘉義縣竹崎鄉○○村○○路一一一號
    法定代理人  庚○○        .
    訴訟代理人  劉榮治律師
    被      告  台灣土地銀行      設台北市○○路四六號
    法定代理人  乙○○        .
    訴訟代理人  丙○○        .
                己○○        .
    被      告  丁  ○        .
右當事人間確認抵押債權不存在等事件，本院判決如左：
    主      文
原告之訴駁回。
訴訟費用由原告負擔。
    事      實
甲、原告方面：
  一、聲明：
    （一）確認原告所有坐落嘉義縣竹崎鄉○○段九二四地號、建、面積０‧０四三
          六八公頃土地全部，於民國八十四年十一月三十日以嘉義縣竹崎地政事務
          所登記字號嘉竹字第００七八七０號為被告嘉義縣竹崎鄉農會設定本金最
          高限額抵押新台幣（下同）一百二十五萬元，存續期間自八十四年十一月
          二十日起至一百一十四年十一月二十日止，債務人及設定義務人為原告之
          抵押權所擔保之債權不存在。
    （二）確認原告所有坐落嘉義縣竹崎鄉○○段八八八地號、田、面積０‧二八四
          一０五公頃應有部分二分之一土地，及同段八九九地號、田、面積０‧一
          八一九公頃應有部分四分之一土地，分別以上開權利範圍於八十三年六月
          四日以嘉義縣竹崎地政事務所登記字號嘉竹字第００三七三五號為被告台
          灣土地銀行設定本金最高限額抵押六十萬元，存續期間自八十三年六月二
          日起至一百一十三年六月二日止，債務人及設定義務人為原告之抵押權所
          擔保之債權不存在。
    （三）確認原告所有坐落嘉義縣竹崎鄉○○段八八八地號、田、面積０‧二八四
          一０五公頃應有部分二分之一土地，及同段八九九地號、田、面積０‧一
          八一九公頃應有部分四分之一土地，分別以上開權利範圍於民國八十三年
          十一月二十四日以嘉義縣竹崎地政事務所登記字號嘉竹字第００七九一四
          號為被告丁○設定本金最高限額抵押三十萬元，存續期間自八十三年十一
          月二十三日起至八十四年二月二十三日止，債務人及設定義務人為原告之
          抵押權所擔保之債權不存在。
    （四）被告等應向地政機關塗銷前開抵押權登記。
  二、陳述：
    （一）原告從未以名下所有之上開土地向被告等人辦理抵押借款，亦未自被告收
          取任何金錢，原告於近日聲請土地登記簿謄本，始發現上開土地竟分遭被
          告等人設定抵押權，因原告長年在北部工作甚少返鄉，絕不可能向被告借
          款，且上開土地之申請書上，並無原告之親筆簽名，該印文顯係偽造。
    （二）按當事人主張有金錢借貸關係存在，須就其發生所須具備之特別要件即金
          錢之交付及「借貸意思表示一致」負舉證之責任，若僅證明有金錢之交付
          ，未證明借貸意示互相一致者，尚不能認有金錢借貸關係存在，此有最高
          法院八十一年台上字第二三七一號判決可稽，而消費借貸契約既需「當事
          人」就「消費借貸標的」之「意思表示」三要素均合致方能成立，此乃契
          約成立之共通原則，本件由被告嘉義縣竹崎鄉農會（下稱竹崎鄉農會）之
          公設代書劉秋圓、被告台灣土地銀行（下稱土地銀行）之職員於庭訊時之
          陳述；「對保時均要本人親自到場對保」、「、、、撥款開戶時一定要本
          人才可」、「、、、核對確係他本人後才替他辦理、、、。」亦可知辦理
          對保程序均需由借款人本人親自到場辦理，惟由卷內所附對保簽名均非原
          告親筆所為，可知原告根本未親自在場，則本件消費借貸契約原告與被告
          既未謀面，豈可能會有意思合致之情，故本件消費借貸契約欠缺「當事人
          」要素，自屬不成立，而從權利之抵押權即無所附麗。
    （三）又所謂之表見代理，依民法第一百六十九條規定為：「由自己之行為表示
          以代理權授與他人，或知他人表示為其代理人而不為反對之表示者，對於
          第三人應負授權人之責任。」而本件既非係訴外人王世文以原告代理人身
          份出面與被告訂立消費借貸及抵押權設定契約，而係王世文盜用原告權狀
          、印鑑冒原告之名以本人身份非代理人身份與被告接洽，此自非表見代理
          甚明，被告主張本件有表見代理之適用自有違誤。
    （三）本件確實非原告出面與被告訂立消費借貸契約及辦理抵押權設定，實為原
          告胞兄盜用原告印鑑冒名所為，此由鈞院向嘉義縣竹崎鄉戶政事務所調取
          之印鑑申請委任書均是王世文出面，以及原告已向王世文提出刑事告訴（
          案號為台灣嘉義地方法院檢察署八十九年偵字第三九八九號），可知絕非
          原告臨訟編篡，否則豈可能冒著誣告罪責而挺而走險。
  三、證據：提出土地暨建物登記登記申請書三份、抵押權設定契約書三份、戶籍謄
      本三份、身分證一份（以上均為影本）、土地登記謄本三份為證，並聲請訊問
      證人張玉玲、王世文及劉秋圓。
乙、被告方面：
  壹、被告嘉義縣竹崎鄉農會方面：
    一、聲明：原告之訴駁回。
    二、陳述：
    （一）原告於八十年十一月初向被告聲請貸款五十萬元，以其所有坐落嘉義縣竹
          崎鄉○○段九二四地號、建、面積０‧０四三六八公頃土地提供由被告設
          定抵押權為擔保，經被告審核原告所提出之所有權狀正本、印鑑證明書正
          本及依放款規定審查供擔保土地之價值，認為符合規定准貸予五十萬元，
        即將原告所交付設定抵押權登記之相關證明文件送地政機關辦理抵押權設
          定登記，登記完畢後於八十年十一月五日由原告簽訂約定書，並由承辦人
          辦理對保手續，核對身份證，由原告簽名蓋印鑑章，確定印鑑及簽名均與
          申請貨款之資料相符合，並由原告寫立借據（借款起算日為八十年十一月
          六日約定償還日期為八十五年十月二十九日）完成貸款手續後，被告即將
          原告所貸借之五十萬元轉帳進入原告在被告農會所設立之0000000
          帳戶內（依放款規定抵押貸款必須轉入貸款人之帳戶內，不得逕行交付現
          金），完成貸款全部手續，原告於同日自其帳戶提領出四十五萬元，以上
          有原告出具之借款借據、合約書、轉帳支出傳票、收入傳票、活期存款取
          款憑條可證，且原告按期繳付利息。迨至八十四年十一月十六日原告復以
          同一土地向原告申請抵押貸款一百萬元，提出所有權狀正本、印鑑證明書
          正本，蓋印鑑章供設定抵押，原告依前述規定准貸並完成設定抵押權登記
          後，由承辦人劉秋圓於八十四年十二月一日辦理對保手續，並由原告寫立
          借據簽訂合約書，完成貸款手續，被告即於同日將貸款一百萬元轉入原告
          於農會設立之0000000帳戶內，原告同日償還八十年十一月六日抵
          押借款五十萬元（連同利息為五十萬三千一百五十元），同日領出四十五
          萬元，以上有原告出具之借款借據、合約書、轉帳支出傳票、收入傳票、
          活期存款取款憑條、抵押權設定契約書、他項權利證明書可證，原告以從
          其帳戶轉帳之方式，均按期繳付利息至八十八年六月一日始未再繳。
    （二）被告貸放借款與原告，所核對戶政機關核發之印鑑證明上之印章及簽名均
          與原告申請借款文件、借據、合約書、對保上之印鑑章及簽名均相同，顯
          非出於偽造，被告依一般放款程序貸放借款與原告，依法並無不合，原告
          即未否認印鑑證明書及印鑑章之真正，依民法第二條第二項之規定蓋章與
          簽名生同一效力，原告既未舉證證明其印鑑章被何人盜用，其存款存摺及
          帳戶內之存款被人盜領，空言否認貸款，應無理由。
    （三）綜上所述，本件抵押債權自八十年十一月即由原告向被告貸借，至八十四
          年十一月原告借新債還舊債，而原告向被告貸借之款皆轉帳入原告於農會
          設立之帳戶內，付款之事實證明確，嗣並由原告持印鑑章、存款簿、開取
          款條領取花用，亦有該存戶之帳卡（電腦列印）可證，迄今長達八年之久
          ，原告延滯繳息竟否認貸款，顯違常情，何況辦理抵押貸款需原告之土地
          所有權狀、印鑑證明書、印鑑章，而此證件、印鑑均為真正，印鑑證明書
          更係由戶政機關所核發，如非本人持印鑑章至戶政機關簽名蓋章申請，何
          來此印鑑證明書，如非其申請貸款，何以其所有之土地所有權狀、印鑑證
          明書會交至被告農會辦理抵押貸款，其所有之印鑑章為何會蓋在借款借據
          、借款合約書上，簽名與印鑑證明書所簽何以相同，抵押貸款轉入原告之
          帳戶後原告何以取款支用，均足以證明原告抵押貸款之事實。
    三、證據：提出借據二份、印鑑登記申請書二份、約定書二份、轉帳支出傳票二
        份、收入傳票三份、活期存款取款憑條三份、借款申請書一份、印鑑證明一
        份、他項權利證明書一份、抵押權設定契約書一份、放款本金暨利息繳納通
        知單一份、交易明細表一份為證。
  貳、被告台灣土地銀行方面：
    一、聲明：原告之訴駁回。
    二、陳述：
    （一）原告於民國八十三年六月九日向被告借款伍拾萬元，借款期間自八十三年
          起至九十八年一月十九日止，自借款日起分三十期，每期六個月，第一期
          至第四期只付利息不還本金，第五期起平均攤還本金，利息按借款餘額計
          算，並提供其所有坐落嘉義縣竹崎鄉○○段八八八及八九九地號土地，設
          定本金最高限額六十萬元予被告，且經嘉義縣竹崎地政事務所設定抵押權
          登記完畢。
    （二）被告在承作授信案件時，由借款人在借據上簽名蓋章，均有踐行對保程序
          ，並由被告經辦放款人員核對身分證正本係本人無誤後，始由核對人簽章
          證明並影印身分證影本附卷存查，本件原告於中長期款借據簽名蓋章，由
          被告職員許麗容核對簽章無誤，並依原告於特約條款之指示，於八十三年
          六月九日將借款金額全數轉入原告，在被告之活期儲蓄存款００五─二八
          八九二─二帳號內，同日再由原告持存摺留存印鑑及活期儲蓄存款取款憑
          條將伍拾萬元領取，有被告分行轉帳傳票及活期儲蓄存款取款憑條影本各
          乙份可稽，故本件消費借貸契約業已成立生效，原告空言未收到任何金錢
          ，抵押債權自不生效力，實無可採。
    （三）本件原告設定最高限額抵押權予被告，須原告之土地及建物所有權狀正本
          、身分證正本、印鑑章及印鑑證明書等，並由雙方訂定抵押權設定契約書
          始得向地政事務所申請辦理抵押權設定登記，原告既自認土地所有權狀不
          曾遺失過，印鑑章平常原告均交待母親保管，所有權狀放在家裡，而竹崎
          鄉農會之帳戶係原告本人親自去開戶，存摺及印鑑章亦交原告母親保管，
          故原告對於前揭辦理抵押權設定登記之權利及身分證明文件，既不否認其
          真正，而僅辯稱係遭人盜用，印鑑章亦係遭盜蓋，簽名非其本人所簽，卻
          又無法舉證以實其說，辜且不論借據上之簽名是否其親為，依民法第三條
          第二項之規定，蓋章與簽名生同等效力，原告自應負消費借貸契約之責任
          ，又本件消費借貸自八十三年六月七日撥貸起，均按期繳納應還本息，至
          八十八年七月間應還日期時始未如期繳納本息，按期繳納期間長達五年之
          久，原告竟辯稱其對本件借款毫無所悉，顯與經驗法則有違，且原告遲至
          被告將本件轉列催收款項後，始於八十九年二月二日提起本件確認抵押債
          權不存在訴訟，顯係為脫免清償借款之責任，實不足採。
    （四）又鑑定僅為一種調查證據之方法，法院認為自行核對筆跡即已足為判別時
          ，即得以其所得心證據為判斷，最高法院十九年上字第二一八九號判例參
          照，且供核對之筆跡是否與文書上之筆跡相符，法院本得依其自由心證判
          斷之，如認為無命鑑定之必要，無論當事人有無鑑定之聲請，法院均得不
          命鑑定，自為判斷，最高法院二十八年上字第一九０五號判例參照。本件
          原告在被告中長期借據上之印文與嘉義縣竹崎鄉戶政事務所核發之印鑑證
          明相同，為原告所不否認，而其上之簽名係原告所親簽，業經證人許麗容
          及賴麗品到庭證述無訛，本件借款亦據撥入原告之帳戶內，由原告憑存摺
          印鑑領取，故系爭借款係原告所借，並提供擔保之事實，不容原告事後空
          言翻異，原告所辯，顯與事實不符。
    （五）按由自己之行為表示以代理權授與他人者，對於第三人應負授權人之責任
          ，必須本人有表見之事實，足使第三人信該他人有代理權存在，最高法院
          六十年度台上字第二一三０號判例參照。本件被告辦理貸款時，原告提出
          其所有之印章、授信申請書、個人資料表、印鑑證明、身分證影本、土地
          及建物所有權狀影本、土地建物登記簿謄本、抵押權設定契約書、他項權
          利證明書等供被告銀行審核貸款之用，縱系爭借據上之簽名非原告所親簽
          ，則此表見之行為，足使被告信賴原告授與代理權存在，故原告對此應負
          授權人之責任，對於系爭借款自應負清償之責任；又關於嘉義縣竹崎鄉戶
          政事務所出具之印鑑證明，係原告本人親自申請；二係伊在竹崎鄉農會之
          存款帳戶係伊本人親自開戶，從而，被告即係依據原告所持嘉義縣竹崎鄉
          戶政事務所八十三年五月三日出具之印鑑證明、身分證正本及所有權狀正
          本等資料，向嘉義縣竹崎鄉地政事務所辦理抵押權設定登記，並辦理系爭
          借款五十萬元，且系爭消費借貸款項業已依原告指示撥入原告之００五─
          二八八九二─二活期存款帳號內，而該帳戶所留存之印鑑與其自認之竹崎
          鄉農會之存款開戶印鑑相同，依民法第三條第二項之規定蓋章與簽名生同
          一之效力，故消費借貸契約已合法成立生效，原告辯稱意思表示未合，致
          消費借貸契約不成立，顯與事實不符，純係脫免返還消費借貸責任，實無
          可採。
    三、證據：提出身分證影本乙紙、中長期放款借據影本乙紙、被告分行轉帳傳票
        及活期儲蓄存款取款憑條影本各乙份、嘉義縣竹崎鄉戶政事務所印鑑證明影
        本乙份。
  參、被告丁○方面：被告丁○未於言詞辯論期日到場，惟據其提出之書狀所作聲明
      及陳述如左：
    一、聲明：原告之訴駁回。
    二、陳述：
    （一）按申辦抵押權設定登記，原告除須檢具印鑑證明書、土地所有權狀正本外
          ，所有文件亦須蓋用印鑑章，以示確其本意，故不論原告當初是否有出面
          洽談此事（就算被告這麼說，原告也必不承認），依常理，是沒人會如此
          大意，讓這些重要文件及印章遺失多年，而仍不自覺。
    （二）本登記案件之代理人為王世文，而由所附之戶籍謄本可見，王世文為原告
          之胞兄，其若非經原告授權委託，則代理人必是由被告與原告共同委任之
          代書，怎會連其兄長亦牽扯在內，因此原告與王世文對於此事必皆知情。
    （三）原告於八十三年十一月間，由被告給付其三十萬元，曾與王世文共同開立
          面額三十萬元之本票乙紙交付被告收執為憑，到期日應為八十四年二月間
          ，至八十七年八月二十日，為顧及上開本票已逾追討時效，在被告要求下
          ，又是由王世文出面先行重新簽發面額三十萬元，到期日為八十七年十一
          月二十日之本票後，再由王世文將該本票帶回給原告補簽（因原告大部分
          時間均在外地工作），並取回原本票，而就因原告無法當面簽章，被告乃
          要求王世文必須讓原告於本票上蓋指印及使用印鑑章後，在交由被告收執
          ，原告無理興訟，已是顯而易見。
  三、證據：提出他項權利證明書、抵押權設定契約書、土地登記申請書、印鑑證明
      、戶籍謄本、身分證及本票各一份（以上均為影本）為證。
丙、本院依職權向嘉義縣竹崎戶政事務所及地政事務所調取原告聲請印鑑證明及上開
    土地登記等相關資料。
      理      由
一、本件被告丁○未於言詞辯論期日到場，核無民事訴訟法第三百八十六條所列各款
    情形，爰依原告聲請，由其一造辯論而為判決。
二、原告起訴主張：原告並未以其所有坐落嘉義縣竹崎鄉○○段九二四地號、建、面
    積０‧０四三六八公頃土地全部（下稱系爭九二四地號土地），於民國八十四年
    十一月三十日以被告嘉義縣竹崎鄉農會（下稱被告竹崎農會）設定本金最高限額
    抵押新台幣（下同）一百二十五萬元，存續期間自八十四年十一月二十日起至一
    百一十四年十一月二十日止，及以坐落同鄉○○段八八八地號、田、面積０‧二
    八四一０五公頃應有部分二分之一土地（下稱系爭八八八地號土地），及同段八
    九九地號、田、面積０‧一八一九四七公頃應有部分四分之一土地（下稱系爭八
    九九地號土地）之上開權利範圍於八十三年六月四日為被告台灣土地銀行設定本
    金最高限額抵押六十萬元，存續期間自八十三年六月二日起至一百一十三年六月
    二日止，暨又分別以上開權利範圍土地二筆於八十三年十一月二十四日為被告丁
    ○設定本金最高限額抵押三十萬元，存續期間自八十三年十一月二十三日起至八
    十四年二月二十三日止，而分別向被告等人借貸前揭款項，亦未自被告收取任何
    金錢，原告於近日聲請土地登記簿謄本，始發現上開土地竟分遭被告等人設定抵
    押權，且借款申請書上並無原告之親筆簽名，其印文顯係偽造，且本件借款既非
    係訴外人王世文以原告代理人身份出面與被告訂立消費借貸及抵押權設定契約，
    而係王世文盜用原告土地所有權狀、印鑑，冒用原告之名義，並非代理人身份與
    被告接洽，自無表見代理之適用，又上開借款對保簽名均非原告親筆，可知原告
    根本未親自到場，則該消費借貸契約豈可能會有意思合致之情，故本件消費借貸
    契約欠缺「當事人」要素，自屬不成立，而從權利之抵押權即無所附麗，其所為
    之抵押權設定登記應予塗銷，爰求為判決如訴之聲明所示請求等語。
三、被告竹崎鄉農會則以：原告先於八十年十一月六日向被告申貸五十萬元，並以其
    所有系爭九二四地號土地為被告擔保設定抵押權，經審核其提出之所有權狀及印
    鑑證明書正本，依放款規定審查供擔保土地之價值，認符合規定准貸予五十萬元
    ，於辦理抵押權設定登記後，乃於八十年十一月五日由原告簽訂「約定書」，清
    償期為八十五年十月二十九日，並完成對保手續及核對身分證，由原告簽名蓋印
    鑑章及書立借據，完成貸款手續後，被告即在當日將原告所貸借之五十萬元轉帳
    至原告在被告農會所設立之0000000帳戶內，原告乃於同日自該帳戶內提
    領出四十五萬元，並按期繳付利息。嗣於八十四年十一月十六日原告復以系爭土
    地向原告申請抵押貸款一百萬元，提出所有權狀、印鑑證明書正本，並蓋用印鑑
    章供設定抵押登記後，由承辦人劉秋圓於八十四年十二月一日辦理對保手續，並
    由原告書立借據、簽訂「約定書」，被告即於同日將貸款一百萬元轉入原告之上
    開帳戶內，原告於同日償還八十年十一月六日抵押借款五十萬元（連同利息為五
    十萬三千一百五十元），並於同日提領四十五萬元，且原告以其帳戶轉帳之方式
    ，均按期繳付利息至八十八年六月一日始未再繳，而被告貸放借款與原告，所核
    對戶政機關核發之印鑑證明上之印章及簽名均與原告申請借款文件、借據、合約
    書、對保上之印鑑章及簽名均相同，顯非出於偽造，被告依一般放款程序貸放借
    款與原告，原告即未否認印鑑證明書及印鑑章之真正，依民法第三條第二項之規
    定蓋章與簽名生同一效力，且原告自八十年十一月即向被告抵押貸款，至八十四
    年十一月原告借新債清償該舊債，且所有貸款皆轉帳入原告之上開帳戶內，已交
    付款項之事實明確，嗣並由原告持印鑑章、存款簿、開立取款條提領，迄今長達
    八年之久，況辦理抵押貸款需原告之系爭土地所有權狀、印鑑證明書、印鑑章，
    而上開證件、印鑑均為真正，印鑑證明亦係由戶政機關所核發，顯係原告申請貸
    款，原告主張非其本人辦理申貸，自應負舉證之責，且至少應負表見代理之責任
    等語。被告土地銀行則以：原告於八十三年六月九日向被告借款五十萬元，借款
    期間自八十三年起至九十八年一月十九日止，並以其所有之系爭八八八及八九九
    地號土地為擔保，設定本金最高限額六十萬元之抵押權登記，被告於踐行對保等
    借款程序，並由經辦人員核對身分證無誤後，始由核對人許麗容核簽章證明並影
    印身分證影本附卷存查，並依原告於借據上特約條款之約定，於八十三年六月九
    日將借款金額全數轉入原告在被告銀行開設之活期儲蓄存款００五─二八八九二
    ─二帳號內，並於同日經原告提領，故本件消費借貸契約業已成立生效，原告空
    言未收到任何金錢，抵押債權自不生效力，實無可採。又本件自借貸起，均按期
    繳納應還本息，至八十八年七月間始未如期繳納本息，其按期繳納期間長達五年
    之久，原告主張其對本件借款並不知悉，顯與經驗法則有違，復按本件被告於辦
    理貸款時，提出其所有之印章、授信申請書、個人資料表、印鑑證明、身分證影
    本、土地及建物所有權狀影本、土地建物登記簿謄本、抵押權設定契約書、他項
    權利證明書等供被告銀行審核貸款之用，縱系爭借據上之簽名非原告所親簽，則
    此表見之行為，足使被告信賴原告授與代理權存在，而有表見代理之適用，故原
    告對此應負授權人之責任，對於系爭借款自應負清償之責任，另關於嘉義縣竹崎
    鄉戶政事務所出具之印鑑證明，係原告本人親自申請，被告即係依據原告所持嘉
    義縣竹崎鄉戶政事務所八十三年五月三日出具之印鑑證明、身分證正本及所有權
    狀正本等資料，向嘉義縣竹崎鄉地政事務所辦理抵押權設定登記，並辦理系爭借
    款五十萬元，且系爭消費借貸款項業已依原告指示撥入原告之上開活期存款帳號
    內，而該帳戶所留存之印鑑與其自認之竹崎鄉農會之存款開戶印鑑相同，依民法
    第三條第二項之規定蓋章與簽名生同一之效力，故消費借貸契約已合法成立生效
    等語。被告丁○則以：本件抵押權登記案件之代理人為王世文，而由所附之戶籍
    謄本可見，王世文為原告之胞兄，其若非經原告授權委託，則代理人必是由被告
    與原告共同委任之代書，怎會將其兄長牽扯在內，因此原告與王世文自知悉借款
    一事，原告於八十三年十一月間，交付三十萬元借款予原告，原告曾與王世文共
    同開立面額三十萬元之本票乙紙交付被告收執為憑，到期日為八十四年二月間，
    至八十七年八月二十日，因上開本票已逾追索時效，在被告要求下，又由王世文
    出面先行重新簽發面額三十萬元，到期日為八十七年十一月二十日之本票後，再
    由王世文將該本票帶回給原告補簽，並取回原本票，而就因原告無法當面簽章，
    被告乃要求王世文必須讓原告於本票上蓋指印及使用印鑑章後，再交由被告收執
    ，原告無理興訟，已是顯而易見等語，資為抗辯。
四、原告主張其所有系爭九二四地號土地，於八十四年十一月三十日經嘉義縣竹崎地
    政事務所登記字號嘉竹字第００七八七０號為被告竹崎鄉農會設定本金最高限額
    抵押一百二十五萬元，存續期間自八十四年十一月二十日起至一百一十四年十一
    月二十日止，及以系爭八八八地號應有部分二分之一土地，及系爭八九九地號應
    有部分四分之一土地之上開權利範圍，於八十三年六月四日經嘉義縣竹崎地政事
    務所登記字號嘉竹字第００三七三五號為被告土地銀行設定本金最高限額抵押六
    十萬元，存續期間自八十三年六月二日起至一百一十三年六月二日止，暨又分別
    以上開權利範圍土地二筆於八十三年十一月二十四日經嘉義縣竹崎地政事務所登
    記字號嘉竹字第００七九一四號為被告丁○設定本金最高限額抵押三十萬元，存
    續期間自八十三年十一月二十三日起至八十四年二月二十三日止等情，固據原告
    提出土地登記謄本三份、土地暨建物登記登記申請書三份、抵押權設定契約書三
    份為證，並經本院依職權向嘉義縣竹崎地政事務所調取系爭土地抵押權設定登記
    之相關資料，經該地政事務所以（八十九）嘉竹地一字第一二九九號函及所附之
    抵押權設定登記相關文件在卷可稽，復為兩造所不爭執，而堪信為真實。惟原告
    主張其並未向被告三人借貸上開款項，且未取得任何借款，前開抵押權設定登記
    及貸款，係遭訴外人即原告胞兄王世文盜用原告土地所有權狀、印鑑及冒用原告
    之名義所為，並無表見代理之適用，且上開消費借貸契約應屬不成立，其從權利
    之抵押權即無所附麗，應予塗銷云云，既為被告三人所否認，並以前揭情詞置辯
    。從而，本件之爭執點即在於原告是否授權王世文為前開抵押借款？是否有表見
    代理之事實，致原告本人應負上開抵押借款之授權人責任？經查：
（一）本件上開三筆抵押借款，所附借據之借款名義人均為原告甲○○，而系爭三筆
      土地之辦理抵押權登記之設定義務人及債務人亦均為甲○○，其中被告丁○部
      分之相關抵押權登記之辦理係由王世文代理，其餘被告竹崎鄉農會、土地銀行
      部分，相關抵押借款文件固未載明王世文為代理人之意旨，有上開土地登記謄
      本、土地暨建物登記登記申請書、抵押權設定契約書及系爭土地抵押權設定登
      記相關文件在卷可稽，惟證人王世文於本院審理時到庭證稱：原告並未授權其
      向被告土地銀行辦理上開抵押借款，且被告竹崎鄉農會、丁○前揭抵押貸款，
      均係伊向母親私下拿得原告之土地所有權狀及印鑑章、印鑑證明、身分證影本
      等辦理，三筆借款均其所辦理等語（見本院八十九年十二月二十五日言詞辯論
      筆錄），雖證人即被告土地銀行當時承辦本件抵押貸款之職員許麗容、賴麗品
      到庭證稱：銀行借款對保時均要本人親自到場，放款借據也須借款人本人簽寫
      姓名等語；且證人即被告竹崎鄉農會之公設代書劉秋圓亦到庭證稱：當時前來
      申辦抵押貸款之人，是否為現正在庭之原告本人，伊已無印象，不過依貸款作
      業慣例，需核對身分證無訛始受理申貸等語（均見本院八十九年四月二十日準
      備程序筆錄），是上開行員及公設代書等證人所述，固係銀行、農會一般貸款
      作業方式，然觀以被告土地銀行提出之有「甲○○」署名之該銀行貸款之簽名
      放款借據，其借據上對保欄「甲○○」簽名及借款人欄「甲○○」簽名筆跡與
      住址欄所載均同屬潦草，且筆畫簡略，此與本院於審理時命到場之原告甲○○
      本人所書立之「甲○○」簽名運筆較有筆勁及工整，尚屬不符，難認兩者為同
      一人所簽寫，是證人許麗容、賴麗品此部分之證述，已非無疑，復參以被告竹
      崎鄉農會提出之甲○○於八十年十一月六日、八十四年十二月一日分別向該農
      會貸款之簽名借據，其借據上借款人「甲○○」簽名筆跡亦甚為工整，此與對
      保人欄「甲○○」之簽名之運筆較為潦草，亦屬不符，亦難認兩者為同一人所
      簽寫，且證人劉秋圓既因時隔已久，證稱其不能確認到庭之原告本人有親自前
      往辦理，則就本件貸款是否原告本人親自前往辦理對保、簽名等事項，是否尚
      能記憶，或其僅就農會一般作業方式所為之證述，亦可置疑，是證人劉秋圓上
      開證述，尚不足以證明前揭竹崎鄉農會八十四年十二月一日之貸款確係原告本
      人親自前往辦理，又被告土地銀行、竹崎鄉農會復未能舉他證以證明上開不同
      筆跡之「甲○○」署名，均係原告本人所簽立，上開借據等文件，縱蓋有原告
      之印章，但亦難據此即得認上開借據等文件係被原告親自為之，上開證人之證
      述，自難採為有利於被告土地銀行、竹崎鄉農會之認定，是參以證人王世文所
      為之證述，本件原告並未授權代理人王世文向被告等人抵押貸款，堪可採信。
（二）次按代理人為本人為法律行為，亦有不表明自己之名，僅表明本人之名而為行
      為，即代理人任意記明本人之姓名蓋其印章，而成為本人名義之法律行為者，
      所在多有，此種行為祇須有代理權，即不能不認為代理之有效形式；又代理人
      於代理權限內，以本人名義所為之意思表示，直接對本人發生效力，民法第一
      百零三條第一項定有明文，是代理行為之成立，以示以本人名義及有為代理之
      事實即已足，從而代理人未以代理人名義蓋章，對其代理行為之成立不生影響
      ，此有最高法院五十三年度台上字第二七一六號判例、五十三年度台上字第三
      六六六號判決意旨可資參照。本件被告丁○部分之抵押貸款由王世文為代理人
      ，固無疑義，惟被告土地銀行、竹崎鄉農會之抵押貸款雖未載明代理人王世文
      之意旨，惟係王世文前往辦理系爭土地抵押及貸款事宜，亦經證人王世文證述
      在卷，且上開借款並均以原告甲○○本人為借款人，已見上述，按之前揭判例
      、判決意旨說明，縱上開借據、抵押權登記文件部分未載代理人王世文為本人
      代理之旨，僅記明原告本人之姓名並蓋用印鑑章，即與法定方式並無不合，自
      有代理關係之適用，又原告之上開借款並分別由被告竹崎鄉農會、土地銀行分
      別匯入原告在該農會、銀行所設立之0000000帳戶、活期儲蓄存款００
      五─二八八九二─二帳號內，且於匯款同日經甲○○提領，有被告竹崎鄉農會
      轉帳支出傳票二份、收入傳票三份、活期存款取款憑條三份、放款本金暨利息
      繳納通知單一份、交易明細表一份，被告土地銀行提出之轉帳傳票及活期儲蓄
      存款取款憑條影本各乙份在卷可稽，則揆諸上開說明，原告雖未授權代理人王
      世文辦理上開貸款，然經由代理人王世文與被告等所為之上開抵押貸款行為，
      足認以甲○○名義向被告等所為之借貸關係，業已有效成立無訛，僅係尚應審
      究原告本人應否負授權人責任而已，是原告主張其根本未親自到場借款，消費
      借貸契約之原告與被告等既未謀面，豈可能會有借貸意思合致之情，故本件消
      費借貸契約欠缺「當事人」要素，自屬不成立云云，洵屬無據，自不足採。
（三）復按由自己之行為表示以代理權授與他人，或知他人表示為其代理人而不為反
      對之表示者，對於第三人應負授權人之責任，民法第一百六十九條定有明文；
      又上開表見代理之規定，係為保護第三人而設，本人如有使第三人信以為其有
      以代理權授與他人之行為，而與該他人交易，即應使本人負授權人責任，而此
      項所謂表見代理者，原係指代理人雖無代理權，而有可使人信其有代理權之情
      形而言，最高法院七十年度台上字第三五一五號、八十六年度台上字第三七四
      九號判決意旨參照。本件原告主張其未授權王世文辦理上開抵押貸款，固已詳
      如上述，惟被告竹崎鄉農會則抗辯本件應有表見代理之情形；被告土地銀行亦
      以辦理上開抵押貸款時，所據申貸人提出原告之印鑑章、印鑑證明、身分證影
      本、土地及建物所有權狀影本、土地建物登記簿謄本、抵押權設定契約書、他
      項權利證明書等憑供辦理申貸，縱該借據上之甲○○之簽名非原告所親自簽寫
      ，然此表見之行為，足使被告信賴原告授與代理權存在，而有表見代理之適用
      ，故原告對此應負授權人之責任置辯；被告丁○亦抗辯本件抵押權登記案件之
      代理人為王世文，而由借款當時所附之戶籍謄本，王世文為原告之胞兄，其若
      非經原告授權委託，則代理人必是由丁○與原告共同委任之代書辦理，豈會由
      其兄長王世文出面辦理，因此原告自知悉借款乙事，顯見被告丁○雖未到庭亦
      有為表見代理之抗辯無訛，是按之上開規定，本件另應審酌者，即為有無表見
      代理之事實，致本人應負上開抵押借款之責？茲敘述如下：
    １、查甲○○先於八十年十一月六日向被告竹崎鄉農會申貸五十萬元，以系爭九
        二四地號土地供擔保設定抵押權，並於八十年十一月五日由原告簽訂「約定
        書」，清償期為八十五年十月二十九日，且蓋用原告之印鑑章及書立借據，
        將上開五十萬元借款轉帳至原告在被告農會所設立之0000000帳戶內
        ，原告乃於同日自該帳戶內提領出四十五萬元，並按期繳付利息。嗣於八十
        四年十一月十六日原告復以系爭九二四地號土地向原告申貸本件借款，於蓋
        用原告變更後之印鑑章供設定抵押登記，並書立借據、簽訂「約定書」，又
        於同日將該貸款一百萬元轉入原告之上開帳戶內，原告於同日償還八十年十
        一月六日抵押借款五十萬元（連同利息為五十萬三千一百五十元），並於同
        日提領四十五萬元，且原告以其帳戶轉帳之方式，均按期繳付利息至八十八
        年六月一日始未再繳，迄今已達八年之久，有被告竹崎鄉農會提出之上開借
        據二份、印鑑登記申請書二份、約定書二份、轉帳支出傳票二份、收入傳票
        三份、活期存款取款憑條三份、借款申請書一份、印鑑證明一份、他項權利
        證明書一份、抵押權設定契約書一份、放款本金暨利息繳納通知單一份、交
        易明細表一份附卷可稽，原告對上開事實並未爭執，僅否認上開文件之簽名
        、印文是其所為；又參以原告於八十年十一月六日貸款蓋用之印鑑章，該舊
        印鑑印文字體較小，嗣於八十一年十二月二十六日原告本人向嘉義縣竹崎戶
        政事務所申請印鑑變更登記，亦為原告所自承，變更登記之新印鑑字體較大
        ，並據本院向竹崎戶政事務所調取上開印鑑變更暨註銷登記申請書，有前開
        戶政事務所八十九年五月八日嘉竹戶字第一０四二號函在卷可憑，是徵之本
        件以原告名義所為之上開二筆借款，已由原告之上開帳戶內轉帳、提領及按
        月繳付利息，既前後達八年之久，且於原告申請印鑑變更後，又王世文仍能
        繼續持上開變更後印鑑向被告借款，原告主張其不知上情，顯與一般社會常
        情不符，已非無疑。
    ２、次查，原告自承於八十三年五月三日親自前往戶政事務所申請印鑑證明，且
        經本院向該戶政事務所調取上開印鑑申請書，有前開戶政事務所八十九年六
        月十三日嘉竹戶字第一三七二號函在卷可證，而本件被告等上開三筆抵押貸
        款經提出蓋用之印文，經與上開印鑑比對亦均屬相符，亦為原告所不爭執，
        雖原告另主張其申請前揭印鑑證明，係為農田稻米轉作之用，惟按稻米轉作
        縱須蓋用原告之印文，然並無申請印鑑證明之必要，此為一般民眾所得知悉
        之事，原告為上開主張，亦顯與常情不符，又參以該印鑑章為原告向戶政機
        關辦妥印鑑登記後啟用，並為原告用以向被告抵押借款使用，於原告而言，
        印鑑章乃屬重要物品，其所稱變更前之印章置放於其母親處，變更後之印鑑
        章則不知置放何處云云，亦核與常情不符，均難以採信。
    ３、復查，本件前開系爭三筆土地所為之抵押權設定登記，其中系爭九二四地號
        土地於八十四年十一月三十日為本件上開抵押權設定登記後，又另於八十六
        年十二月二十五日以嘉竹字第００七五八六號為訴外人即權利人劉秀娟設定
        本金最高限額抵押八十四萬元，存續期間自八十六年十二月十八日起至八十
        七年三月十八日止，債務人及設定義務人為原告等情，有上開土地登記謄本
        可按，且為原告所不爭執，則按之原告對於代理人王世文代理其向被告等借
        款，若確係不知情而未為反對，衡情，豈會於八十六年間與權利人劉秀娟辦
        理第二順序抵押登記時，就被告竹崎鄉農會上開第一順位抵押貸款未曾為任
        何之異議或反對之表示，仍依序辦理第二順位抵押權登記，且遲至八十八年
        六月一日未能繳付利息，始為前開主張，亦顯與常情有違。
    ４、再查，本件被告三人之貸款及系爭三筆土地之抵押權設定時，借款人及義務
        人所應提供之印鑑章、身分證、存摺簿、印鑑證明、戶籍謄本、土地暨建物
        所有權狀、土地登記謄本等文件，均屬完備，又原告復曾親持印鑑章向戶政
        機關為印鑑變更登記之申請，且另持以為印鑑證明之申請，並親向竹崎鄉農
        會申辦上開存摺，且於設定第二順位抵押權時，對於被告竹崎鄉農會上開第
        一順位抵押權之設定登記未為反對或異議，復就代理人王世文以原告甲○○
        名義簽發發票日八十七年八月二十日、面額三十萬元之本票交付被告丁○收
        執，以為上開貸款憑據乙事，並未爭執，且據被告丁○提出上開本票附卷可
        憑；原告亦另自承其國民身分證於八十三年間並未遺失，且僅在八十七年間
        申請補發一次，而土地所有權狀亦不曾遺失過等語，故原告所為國民身分證
        之補發聲請，既均在系爭三筆土地抵押權設定之後，上開抵押權之設定自難
        為有利於原告之認定。本院綜合前述諸情，且辦理抵押權登記所需之其他相
        關文件及原告之印鑑章均屬真正，王世文又係原告手足親兄等情，確有使被
        告等因認王世文係屬有權代理之客觀情事，揆諸上開法條、判決說明，則就
        上開抵押貸款及其設定登記，原告自應負表見代理之授權人責任。
（四）至原告雖另主張系爭貸款及抵押權之設定，均未經原告本人辦理對保手續云云
      。惟按對保除當事人另有特別約定外，並非契約之成立要件，又契約書之作成
      ，本不由當事人本人自書為必要，其上簽名更得以蓋章代之（最高法院六十九
      年度台上字第二００二號、七十二年度台上字第三四二五號、七十七年度台上
      字第一七六號、七十九年度台上字第二四○八號判決意旨參照）。故原告上開
      主張，亦與前述貸款及抵押權設定之效力無涉，至原告另主張本件抵押貸款係
      其胞兄盜用其印鑑冒名所為，原告已向王世文提出刑事告訴，可知原告絕非臨
      訟編篡，否則豈可能冒著誣告罪責挺而走險云云，惟以本院上開表見代理事實
      之認定無違，且本件原告是否對王世文提出刑事告訴，亦與原告應負上開表見
      代理授權人責任無涉，均併此敘明。
五、綜上所述，系爭貸款及抵押權之設定登記所需之印鑑章、印鑑證明、身分證影本
    、戶籍謄本、土地暨建物所有權狀、土地登記謄本既均為原告所有而由王世文持
    以辦理，客觀上原告既有前述表見代理之事實，則就上開借款及系爭三筆土地之
    抵押權設定登記，即應負表見代理之授權人責任。從而，原告主張確認原告就坐
    落如聲明所示之系爭三筆土地所設定之抵押權，及原告與被告三人間分別就前開
    抵押權所擔保之消費借貸關係均不存在，被告並應將前開抵押權予以塗銷，即屬
    無據，均應予以駁回。
六、本件事證已臻明確，兩造其餘攻擊方法與舉證，核與判決基礎無影響，爰不逐一
    論述，附此敘明。
七、據上論結，原告之訴為無理由，依民事訴訟法第三百八十五條第一項前段、第七
    十八條、第八十五條第二項，判決如主文。
中      華      民      國    八十九    年     十二     月    二十九    日
~B臺灣嘉義地方法院民事第二庭
~B    審判長法  官  王金龍
~B          法  官  羅秀緞
~B          法  官  李文輝
右為正本係照原本作成
如對本判決上訴須於判決送達後廿日內向本院提出上訴狀
中      華      民      國    九十      年     一       月      五      日
~B          書記官  楊福源


司法院資訊處製作；財團法人民間司法改革基金會備份。
